---
title: "TPC"
format: pdf
editor: visual
---

# Importation de la base
```{r}
library(readr)

df <- read_delim(
  "C:/Users/rhuep/Downloads/valeurs_mensuelles.csv", delim = ";", escape_double = FALSE,trim_ws = TRUE
)
```

## Transformation en numérique
```{r}
df$`Nombre de créations d'entreprises - Ensemble - France - Données mensuelles brutes`<- as.numeric(df$`Nombre de créations d'entreprises - Ensemble - France - Données mensuelles brutes`)
```

## Suppression des colonnes inutiles
```{r}
df <- df[-c(1, 2, 3), ]
df <- df[, !names(df) %in% "Codes"]
View (df)
```

## NA
```{r}
library(naniar)
vis_miss(df)
```
Pas de valeurs manquantes 

## Série temporelle
```{r}
df <- df[order(df$Libellé), ]
```

```{r}
library(tibble)
df <- column_to_rownames(df, var="Libellé")
```

```{r}
yy <- ts(data=df, start=c(2008,01),frequency = 12)
```

# Analyse exploratoire

## présentation de la série
```{r}
plot(yy)
```

## points atypiques 
```{r}
library(tsoutliers)
fit<- tso(yy)
plot(fit)
show(fit)
```

## correction 
```{r}
adj <- fit$yadj
plot(adj)
```

## stat descr sur la série ajustée 
```{r}
library(tseries)
library(ggplot2)
library(moments)
```

```{r}
moy_adj <- mean(adj)
sd_adj <- sd(adj)
med_adj <- median(adj)
skew_adj <- skewness(adj)
kurt_adj <- kurtosis(adj)

stats <- data.frame(
  Statistiques = c("Moyenne", "Ecart-type", "Médiane", "Skewness", "Kurtosis"),
  Valeur = c(moy_adj,sd_adj, med_adj, skew_adj, kurt_adj)
)
print(stats)
```

## test de normalité (jarque bera)
```{r}
jarque.bera.test(adj)
```
pas de normalité

## boxplot
```{r}
boxplot(adj,
        main = "Boxplot de la série corrigée des points atypiques",
        col = "lightblue",
        horizontal = TRUE)
```

## histogramme densité
```{r}
ggplot(data.frame(adj), aes(x = adj)) +
  geom_histogram(aes(y = ..density..), bins = 25, fill = "skyblue", color = "black") +
  geom_density(color = "deeppink", size = 1.2) +
  labs(title = "Histogramme + densité de la série corrigée",
       x = "Valeurs", y = "Densité")

```

# Detection de la saisonnalité

## test seatstest
```{r}
library(seastests)

sd_test <- seasdum(adj) 
sd_test
```
t stat : 53.39 
p value : 0 on regette l'absence de saisonnalité

```{r}
wo_test <- combined_test(adj)
wo_test
```
t stat : 1
p value : 0

## ACF
```{r}
library(forecast)
par(mfrow=c(1,2))
acf(adj,main="ACF série corrigé (niveau)")
acf(diff(adj), main="ACF différence première")
```

## Periodogramme 
```{r}
library(TSA)
par(mfrow=c(1,2))
periodogram(adj,main="Périodogramme série corrigé (niveau)")
periodogram(diff(adj), main="Périodogramme différence première")
```

# Désaisonnalisation 
```{r}
library(RJDemetra)
```

## Estimation RegARIMA + X13-SEATS
```{r}
regx13 <- regarima_x13(adj, spec = "RG5c")
summary(regx13)
```

## Test log-level (additif vs multiplicatif)
```{r}
s_transform(regx13)
```
schéma additif pas de transformation en log

## Extraction des composantes X13
```{r}
# Série désaisonnalisée (SA)
sa_series <- regx13$final$sa

# Tendance-cycle (Trend)
trend_series <- regx13$final$t

# Composante saisonnière (Seasonal)
seasonal_series <- regx13$final$s

# Composante irrégulière (Irregular)
irregular_series <- regx13$final$i
```

## Visualisation
```{r}
plot(regx13)
```

## Récupération du modèle SARIMA retenu 
```{r}
regx13$arma
```


## Effets déterministes (CJO, fêtes, outliers)
```{r}
regx13$model$effects
```


# Découpage 
```{r}
adj_train <- window(adj,end=c(2025,2))
adj_test <- window(adj,start=c(2025,3), end=c(2026, 2))
```

```{r}
length(adj_train)
length(adj_test) #fenêtre de 12 mois
```

# Prévision 
## Prévision naive
```{r}
naive <- snaive(adj_train, h=12)
prev_naive <- naive$mean
```

## Prévision X13 - sarima seats
```{r}
regx13 <- regarima_x13(adj_train, spec="RG5c")
prev_x13 <- regx13$forecast[1:12]
```

## Prévision STL + arima 
```{r}
stl <- stlm(adj_train)
prev_stl <- forecast(stl, h=12)$mean
```

## Prévision STS
```{r}
sts <- StructTS(adj_train, type="BSM")
prev_sts <- forecast(sts, h=12)$mean
```

```{r}
sts$coeff
sts$var
```

## Prévision lissage exponentiel 

### Holt-Winters
```{r}
hw <- HoltWinters(adj_train, seasonal = "mul")
prev_hw <- forecast(hw, h = 12)$mean
```

### ETS 
```{r}
ets <- ets(adj_train)
prev_ets <- forecast(ets, h = 12)$mean
```

### TBATS
```{r}
tbats <- tbats(adj_train)
prev_tbats <- forecast(tbats, h = 12)$mean
```

### ADAM 1 : ETS + SARIMA (modèle complet)
```{r}
library(smooth)
adam1 <- auto.adam(adj_train, model = "ZZZ", lags = c(1,12))
prev_adam1 <- forecast(adam1, h = 12)$mean
```

### ADAM 2 : ETS + ARIMA (sans saisonnalité SARIMA)
```{r}
adam2 <- auto.adam(adj_train, model = "ZZZ", lags = 1)
prev_adam2 <- forecast(adam2, h = 12)$mean
```

### SARIMA classique
```{r}
library(forecast)
sarima <- auto.arima(adj_train, seasonal = TRUE, stepwise = FALSE, approximation = FALSE)
prev_sarima <- forecast(sarima, h = 12)$mean
```

### SSARIMA
```{r}
library(smooth)
ssarima <- auto.ssarima(adj_train, lags = c(1,12))
prev_ssarima <- forecast(ssarima, h = 12)$mean
```


## AIC des modèles
```{r}
aic_naive  <- NA
aicc_naive <- NA
```

```{r}
aic_x13  <- regx13$likelihood$aic
aicc_x13 <- regx13$likelihood$aicc
```

```{r}
aic_stl  <- AIC(stl$model)
aicc_stl <- AICc(stl$model)
```

```{r}
aic_sts  <- sts$AIC
ks <- length(sts$coef)
n <- length(adj_train)
aicc_sts <- aic_sts+(2*ks*(ks+1))/(n-ks-1)
```

```{r}
aic_hw  <- NA
aicc_hw <- NA
```

```{r}
aic_ets  <- NA
aicc_ets <- NA
```

```{r}
aic_tbats  <- tbats$AIC
kt <- length(tbats$parameters)
n <- length(adj_train)
aicc_tbats <- aic_tbats+(2*kt*(kt+1))/(n-kt-1)
```

```{r}
aic_adam1  <- adam1$ICs["AIC"]
aicc_adam1 <- adam1$ICs["AICc"]
```

```{r}
aic_adam2  <- adam2$ICs["AIC"]
aicc_adam2 <- adam2$ICs["AICc"]
```

```{r}
aic_sarima  <- AIC(sarima)
aicc_sarima <- AICc(sarima)
```

```{r}
aic_ssarima  <- ssarima$ICs["AIC"]
aicc_ssarima <- ssarima$ICs["AICc"]
```


## Paramètres 

```{r}
hw$alpha
hw$beta
hw$gamma
```

```{r}
ets$par
ets$components  # type de tendance/saison
```

```{r}
tbats$parameters
```

```{r}
adam1$parameters
adam2$parameters
```

```{r}
sarima$coef
sarima$arma   # (p,d,q)(P,D,Q)
```

```{r}
ssarima$parameters
ssarima$orders
```

```{r}
sts$coef
sts$var  # variances level, slope, seasonal, irregular
```

```{r}
stl$model$coef
```

```{r}
regx13$model$arima
regx13$model$effects
```

```{r}
if (is.null(aic_stl))  aic_stl  <- NA
if (is.null(aicc_stl)) aicc_stl <- NA

if (is.null(aic_sts))  aic_sts  <- NA
if (is.null(aicc_sts)) aicc_sts <- NA

if (is.null(aic_ssarima))  aic_ssarima  <- NA
if (is.null(aicc_ssarima)) aicc_ssarima <- NA

fixAIC <- function(x) {
  if (is.null(x)) return(NA_real_)
  if (length(x) != 1) return(NA_real_)
  if (!is.numeric(x)) return(NA_real_)
  return(as.numeric(x))
}

aic_naive  <- fixAIC(aic_naive)
aic_x13    <- fixAIC(aic_x13)
aic_stl    <- fixAIC(aic_stl)
aic_sts    <- fixAIC(aic_sts)
aic_hw     <- fixAIC(aic_hw)
aic_ets    <- fixAIC(aic_ets)
aic_tbats  <- fixAIC(aic_tbats)
aic_adam1  <- fixAIC(aic_adam1)
aic_adam2  <- fixAIC(aic_adam2)
aic_sarima <- fixAIC(aic_sarima)
aic_ssarima <- fixAIC(aic_ssarima)

aicc_naive  <- fixAIC(aicc_naive)
aicc_x13    <- fixAIC(aicc_x13)
aicc_stl    <- fixAIC(aicc_stl)
aicc_sts    <- fixAIC(aicc_sts)
aicc_hw     <- fixAIC(aicc_hw)
aicc_ets    <- fixAIC(aicc_ets)
aicc_tbats  <- fixAIC(aicc_tbats)
aicc_adam1  <- fixAIC(aicc_adam1)
aicc_adam2  <- fixAIC(aicc_adam2)
aicc_sarima <- fixAIC(aicc_sarima)
aicc_ssarima <- fixAIC(aicc_ssarima)

results <- data.frame(
  Model = c("Naive", "X13", "STL", "STS",
           "HW", "ETS", "TBATS",
            "ADAM1", "ADAM2",
            "SARIMA", "SSARIMA"),
  AIC = c(aic_naive, aic_x13, aic_stl, aic_sts,
          aic_hw, aic_ets, aic_tbats,
          aic_adam1, aic_adam2,
          aic_sarima, aic_ssarima),
  AICc = c(aicc_naive, aicc_x13, aicc_stl, aicc_sts, 
           aicc_hw, aicc_ets, aicc_tbats,
           aicc_adam1, aicc_adam2,
           aicc_sarima, aicc_ssarima)
)

results[order(results$AICc), ]
```

```{r}
library(ggplot2)

df_plot <- data.frame(
  Date = time(adj_test),
  Réel = as.numeric(adj_test),
  Naive = as.numeric(prev_naive),
  X13 = as.numeric(prev_x13),
  ETS = as.numeric(prev_ets),
  ADAM = as.numeric(prev_adam1),
  SARIMA = as.numeric(prev_sarima),
  TBATS = as.numeric(prev_tbats)
)

df_long <- reshape2::melt(df_plot, id.vars = "Date",
                          variable.name = "Modèle",
                          value.name = "Valeur")

```

```{r}
ggplot(df_long, aes(x = Date, y = Valeur, color = Modèle, linetype = Modèle)) +
  geom_line(size = 1.1) +
  scale_color_brewer(palette = "Dark2") +
  labs(title = "Prévisions OOS (2025) : comparaison des modèles",
       x = "Date", y = "Valeur") +
  theme_minimal(base_size = 14)

```
