---
title: "TPC"
format: pdf
editor: visual
---

# Importation de la base
```{r}
library(readr)

df <- read_delim(
  "C:/Users/rhuep/Downloads/valeurs_mensuelles.csv", delim = ";", escape_double = FALSE,trim_ws = TRUE
)
```

## Transformation en numérique
```{r}
df$`Nombre de créations d'entreprises - Ensemble - France - Données mensuelles brutes`<- as.numeric(df$`Nombre de créations d'entreprises - Ensemble - France - Données mensuelles brutes`)
```

## Suppression des colonnes inutiles
```{r}
df <- df[-c(1, 2, 3), ]
df <- df[, !names(df) %in% "Codes"]
View (df)
```

## NA
```{r}
library(naniar)
vis_miss(df)
```
Pas de valeurs manquantes 

## Série temporelle
```{r}
df <- df[order(df$Libellé), ]
```

```{r}
library(tibble)
df <- column_to_rownames(df, var="Libellé")
```

```{r}
yy <- ts(data=df, start=c(2008,01),frequency = 12)
```

# Analyse exploratoire

## présentation de la série
```{r}
plot.ts(yy, main="Graphique de la série de création d'entreprises",xlab="Date", ylab="Créations d'entreprises")
```

```{r}
ggseasonplot(yy,col=rainbow(12), year.labels = TRUE)
```

## points atypiques 
```{r}
library(tsoutliers)
fit<- tso(yy)
plot(fit)
show(fit)
```

## correction 
```{r}
adj <- fit$yadj
plot(adj)
```

## stat descr sur la série ajustée 
```{r}
library(tseries)
library(ggplot2)
library(moments)
```

```{r}
moy_adj <- mean(adj)
sd_adj <- sd(adj)
med_adj <- median(adj)
skew_adj <- skewness(adj)
kurt_adj <- kurtosis(adj)

stats <- data.frame(
  Statistiques = c("Moyenne", "Ecart-type", "Médiane", "Skewness", "Kurtosis"),
  Valeur = c(moy_adj,sd_adj, med_adj, skew_adj, kurt_adj)
)
print(stats)
```

## test de normalité (jarque bera)
```{r}
jarque.bera.test(adj)
```
pas de normalité

## boxplot
```{r}
boxplot(adj,
        main = "Boxplot de la série corrigée des points atypiques",
        col = "lightblue",
        horizontal = TRUE)
```

## histogramme densité
```{r}
ggplot(data.frame(adj), aes(x = adj)) +
  geom_histogram(aes(y = ..density..), bins = 25, fill = "skyblue", color = "black") +
  geom_density(color = "deeppink", size = 1.2) +
  labs(title = "Histogramme + densité de la série corrigée",
       x = "Valeurs", y = "Densité")

```

# Detection de la saisonnalité

## test seatstest
```{r}
library(seastests)

sd_test <- seasdum(adj) 
sd_test
```
t stat : 53.39 
p value : 0 on regette l'absence de saisonnalité

```{r}
wo_test <- combined_test(adj)
wo_test
```
t stat : 1
p value : 0

## ACF
```{r}
library(forecast)
par(mfrow=c(1,2))
acf(adj,main="ACF série corrigé (niveau)")
acf(diff(adj), main="ACF différence première")
```

## Periodogramme 
```{r}
library(TSA)
par(mfrow=c(1,2))
periodogram(adj,main="Périodogramme série corrigé (niveau)")
periodogram(diff(adj), main="Périodogramme différence première")
```

# Désaisonnalisation 
```{r}
library(RJDemetra)
```

## Estimation RegARIMA + X13-SEATS
```{r}
regx13 <- regarima_x13(adj, spec = "RG5c")
summary(regx13)
```

## Test log-level (additif vs multiplicatif)
```{r}
s_transform(regx13)
```
schéma additif pas de transformation en log

## Extraction des composantes X13
```{r}
# Série désaisonnalisée (SA)
sa_series <- regx13$final$sa

# Tendance-cycle (Trend)
trend_series <- regx13$final$t

# Composante saisonnière (Seasonal)
seasonal_series <- regx13$final$s

# Composante irrégulière (Irregular)
irregular_series <- regx13$final$i
```

## Visualisation
```{r}
plot(regx13)
```

## Récupération du modèle SARIMA retenu 
```{r}
regx13$arma
```


## Effets déterministes (CJO, fêtes, outliers)
```{r}
regx13$model$effects
```


# Découpage 
```{r}
adj_train <- window(adj,end=c(2025,2))
adj_test <- window(adj,start=c(2025,3), end=c(2026, 2))
```

```{r}
length(adj_train)
length(adj_test) #fenêtre de 12 mois
```

# Prévision 
## Prévision naive
```{r}
naive <- snaive(adj_train, h=12)
prev_naive <- naive$mean
```

## Prévision X13 - sarima seats
```{r}
regx13 <- regarima_x13(adj_train, spec="RG5c")
prev_x13 <- regx13$forecast[1:12]
```

## Prévision STL + arima 
```{r}
stl <- stlm(adj_train)
prev_stl <- forecast(stl, h=12)$mean
```

## Prévision STS
```{r}
sts <- StructTS(adj_train, type="BSM")
prev_sts <- forecast(sts, h=12)$mean
```

```{r}
# Tableau des variances STS avec sts$coef
data.frame(
  Composante = c("Level", "Slope", "Seas", "Epsilon"),
  Variance   = as.numeric(sts$coef)
)
```

## Prévision lissage exponentiel 

### Holt-Winters
```{r}
hw <- HoltWinters(adj_train, seasonal = "mul")
prev_hw <- forecast(hw, h = 12)$mean
```

### ETS 
```{r}
ets <- ets(adj_train)
prev_ets <- forecast(ets, h = 12)$mean
```

### TBATS
```{r}
tbats <- tbats(adj_train)
prev_tbats <- forecast(tbats, h = 12)$mean
```

### ADAM 1 : ETS + SARIMA (modèle complet)
```{r}
library(smooth)
adam1 <- auto.adam(adj_train, model = "ZZZ", lags = c(1,12))
prev_adam1 <- forecast(adam1, h = 12)$mean
```

### ADAM 2 : ETS + ARIMA (sans saisonnalité SARIMA)
```{r}
adam2 <- auto.adam(adj_train, model = "ZZZ", lags = 1)
prev_adam2 <- forecast(adam2, h = 12)$mean
```

### SARIMA classique
```{r}
library(forecast)
sarima <- auto.arima(adj_train, seasonal = TRUE, stepwise = FALSE, approximation = FALSE)
prev_sarima <- forecast(sarima, h = 12)$mean
```

### SSARIMA
```{r}
library(smooth)
ssarima <- auto.ssarima(adj_train, lags = c(1,12))
prev_ssarima <- forecast(ssarima, h = 12)$mean
```


## AIC des modèles
```{r}
aic_naive  <- NA
aicc_naive <- NA
```

```{r}
aic_x13  <- 3606
aicc_x13 <- 3610
```

```{r}
aic_stl  <- stl$model$aic
aicc_stl <- stl$model$aicc
```


```{r}
resid_sts <- residuals(sts)
n_sts     <- length(resid_sts)
k_sts     <- length(sts$coef) 

sigma2    <- var(resid_sts, na.rm = TRUE)
ll_sts    <- -n_sts/2 * log(2 * pi * sigma2) - n_sts/2

aic_sts   <- -2 * ll_sts + 2 * k_sts
aicc_sts  <- aic_sts + (2*k_sts*(k_sts+1)) / (n_sts - k_sts - 1)
```


```{r}
aic_hw  <- NA
aicc_hw <- NA
```


```{r}
aic_ets  <- ets$aic
aicc_ets <- ets$aicc
```

```{r}
aic_tbats <- tbats$AIC
k_tbats   <- length(tbats$parameters)
n_tbats   <- length(adj_train)
aicc_tbats <- aic_tbats + (2*k_tbats*(k_tbats+1)) / (n_tbats - k_tbats - 1)
```


```{r}
aic_adam1  <- as.numeric(adam1$ICs)
aicc_adam1 <- 3967.483
```


```{r}
aic_adam2  <- as.numeric(adam2$ICs)
aicc_adam2 <- 4265.16
```


```{r}
aic_sarima  <- AIC(sarima)
aicc_sarima <- AICc(sarima)
```

```{r}
aic_ssarima  <- as.numeric(ssarima$ICs[1])
aicc_ssarima <- as.numeric(ssarima$ICs[2])
```


## Paramètres 

```{r}
hw$alpha
hw$beta
hw$gamma
```

```{r}
ets$par
ets$components  # type de tendance/saison
```

```{r}
tbats$parameters
```

```{r}
adam1$parameters
adam2$parameters
```

```{r}
sarima$coef
sarima$arma   # (p,d,q)(P,D,Q)
```

```{r}
ssarima$parameters
ssarima$orders
```

```{r}
sts$coef
sts$var  # variances level, slope, seasonal, irregular
```

```{r}
stl$model$coef
```

```{r}
regx13$model$arima
regx13$model$effects
```

```{r}

aic_naive  <- fixAIC(aic_naive)
aic_x13    <- fixAIC(aic_x13)
aic_stl    <- fixAIC(aic_stl)
aic_sts    <- fixAIC(aic_sts)
aic_hw     <- fixAIC(aic_hw)
aic_ets    <- fixAIC(aic_ets)
aic_tbats  <- fixAIC(aic_tbats)
aic_adam1  <- fixAIC(aic_adam1)
aic_adam2  <- fixAIC(aic_adam2)
aic_sarima <- fixAIC(aic_sarima)
aic_ssarima <- fixAIC(aic_ssarima)

aicc_naive  <- fixAIC(aicc_naive)
aicc_x13    <- fixAIC(aicc_x13)
aicc_stl    <- fixAIC(aicc_stl)
aicc_sts    <- fixAIC(aicc_sts)
aicc_hw     <- fixAIC(aicc_hw)
aicc_ets    <- fixAIC(aicc_ets)
aicc_tbats  <- fixAIC(aicc_tbats)
aicc_adam1  <- fixAIC(aicc_adam1)
aicc_adam2  <- fixAIC(aicc_adam2)
aicc_sarima <- fixAIC(aicc_sarima)
aicc_ssarima <- fixAIC(aicc_ssarima)

results <- data.frame(
  Model = c("Naive", "X13", "STL", "STS",
           "HW", "ETS", "TBATS",
            "ADAM1", "ADAM2",
            "SARIMA", "SSARIMA"),
  AIC = c(aic_naive, aic_x13, aic_stl, aic_sts,
          aic_hw, aic_ets, aic_tbats,
          aic_adam1, aic_adam2,
          aic_sarima, aic_ssarima),
  AICc = c(aicc_naive, aicc_x13, aicc_stl, aicc_sts, 
           aicc_hw, aicc_ets, aicc_tbats,
           aicc_adam1, aicc_adam2,
           aicc_sarima, aicc_ssarima)
)

results[order(results$AICc), ]
```

```{r}
library(tidyr)
library(dplyr)

df_long <- df_plot %>%
  pivot_longer(cols = -Date,
               names_to = "Modele",
               values_to = "Valeur")

df_long$Modele <- factor(df_long$Modele, 
                         levels = c("Réel","Naive","X13","STL","STS",
                                    "HW","ETS","TBATS","ADAM1","ADAM2",
                                    "SARIMA","SSARIMA"))

ggplot(df_long, aes(x = Date, y = Valeur, color = Modele, linetype = Modele)) +
  geom_line(size = 1.1) +
  geom_line(data = subset(df_long, Modele == "Réel"),
            aes(x = Date, y = Valeur),
            color = "black", size = 1, inherit.aes = FALSE) +
  scale_color_manual(values = c(
    "Réel"    = "black",
    "Naive"   = "#F8766D",
    "X13"     = "darkblue",
    "STL"     = "#C77CFF",
    "STS"     = "deeppink",
    "HW"      = "#CD9600",
    "ETS"     = "#00BE67",
    "TBATS"   = "#00A9FF",
    "ADAM1"   = "darkred",
    "ADAM2"   = "#ABA300",
    "SARIMA"  = "red",
    "SSARIMA" = "#0CB702"
  )) +
  labs(title = "Prévisions OOS (2025) : comparaison des modèles",
       x = "Date", y = "Valeur",
       color = "Modèle", linetype = "Modèle") +
  theme_minimal(base_size = 14)
```

## Erreurs
```{r}
err_naive  <- adj_test - prev_naive
err_x13    <- adj_test - prev_x13
err_ets    <- adj_test - prev_ets
err_adam1   <- adj_test - prev_adam1
err_sarima <- adj_test - prev_sarima
err_tbats  <- adj_test - prev_tbats
err_stl     <- adj_test - prev_stl
err_sts     <- adj_test - prev_sts
err_hw      <- adj_test - prev_hw
err_adam2  <- adj_test - prev_adam2
err_ssarima <- adj_test - prev_ssarima
```

## MSE
```{r}
mse_naive  <- mean(err_naive^2)
mse_x13    <- mean(err_x13^2)
mse_ets    <- mean(err_ets^2)
mse_adam   <- mean(err_adam^2)
mse_sarima <- mean(err_sarima^2)
mse_tbats  <- mean(err_tbats^2)
mse_stl     <- mean(err_stl^2)
mse_sts     <- mean(err_sts^2)
mse_hw      <- mean(err_hw^2)
mse_adam2   <- mean(err_adam2^2)
mse_ssarima <- mean(err_ssarima^2)
```

## R²OOS
```{r}
ybar_train <- mean(adj_train)
denom <- sum((adj_test - ybar_train)^2)
r2_naive  <- 1 - sum(err_naive^2)  / denom
r2_x13    <- 1 - sum(err_x13^2)    / denom
r2_ets    <- 1 - sum(err_ets^2)    / denom
r2_adam   <- 1 - sum(err_adam^2)   / denom
r2_sarima <- 1 - sum(err_sarima^2) / denom
r2_tbats  <- 1 - sum(err_tbats^2)  / denom
r2_stl     <- 1 - sum(err_stl^2)     / denom
r2_sts     <- 1 - sum(err_sts^2)     / denom
r2_hw      <- 1 - sum(err_hw^2)      / denom
r2_adam2   <- 1 - sum(err_adam2^2)   / denom
r2_ssarima <- 1 - sum(err_ssarima^2) / denom
```

## CSPE
```{r}
cspe_naive  <- cumsum(err_naive^2)
cspe_x13    <- cumsum(err_x13^2)
cspe_ets    <- cumsum(err_ets^2)
cspe_adam   <- cumsum(err_adam^2)
cspe_sarima <- cumsum(err_sarima^2)
cspe_tbats  <- cumsum(err_tbats^2)

df_cspe <- data.frame(
  Date = time(adj_test),
  Naive = cspe_naive,
  X13 = cspe_x13,
  ETS = cspe_ets,
  ADAM = cspe_adam,
  SARIMA = cspe_sarima,
  TBATS = cspe_tbats
)

df_long <- reshape2::melt(df_cspe, id.vars = "Date")

ggplot(df_long, aes(Date, value, color = variable)) +
  geom_line(size = 1.1) +
  labs(title = "CSPE (Cumulative Sum of Prediction Errors)",
       y = "CSPE", x = "Date") +
  theme_minimal(base_size = 14)
```

## Tableau
```{r}
results_perf <- data.frame(
  Modèle = c("Naive","X13","STL","STS","HW","ETS",
             "TBATS","ADAM1","ADAM2","SARIMA","SSARIMA"),
  MSE    = c(mse_naive, mse_x13, mse_stl, mse_sts, mse_hw,
             mse_ets, mse_tbats, mse_adam, mse_adam2,
             mse_sarima, mse_ssarima),
  R2_OOS = c(r2_naive, r2_x13, r2_stl, r2_sts, r2_hw,
             r2_ets, r2_tbats, r2_adam, r2_adam2,
             r2_sarima, r2_ssarima)
)
results_perf[order(results_perf$MSE), ]
```
x13 meilleur modèle

## 
```{r}
fit_ar1 <- Arima(adj_train, order = c(1,0,0))
prev_ar1 <- forecast(fit_ar1, h = length(adj_test))$mean

err_ar1 <- adj_test - prev_ar1

loss_ar1    <- err_ar1^2
loss_naive  <- err_naive^2
loss_x13    <- err_x13^2
loss_ets    <- err_ets^2
loss_adam   <- err_adam^2
loss_sarima <- err_sarima^2
loss_tbats  <- err_tbats^2
loss_stl     <- err_stl^2
loss_sts     <- err_sts^2
loss_hw      <- err_hw^2
loss_adam2   <- err_adam2^2
loss_ssarima <- err_ssarima^2
```


```{r}
library(forecast)

dm_naive  <- dm.test(loss_naive,  loss_ar1, alternative = "less")
dm_x13    <- dm.test(loss_x13,    loss_ar1, alternative = "less")
dm_ets    <- dm.test(loss_ets,    loss_ar1, alternative = "less")
dm_adam   <- dm.test(loss_adam,   loss_ar1, alternative = "less")
dm_sarima <- dm.test(loss_sarima, loss_ar1, alternative = "less")
dm_tbats  <- dm.test(loss_tbats,  loss_ar1, alternative = "less")
dm_stl     <- dm.test(loss_stl,     loss_ar1, alternative = "less")
dm_sts     <- dm.test(loss_sts,     loss_ar1, alternative = "less")
dm_hw      <- dm.test(loss_hw,      loss_ar1, alternative = "less")
dm_adam2   <- dm.test(loss_adam2,   loss_ar1, alternative = "less")
dm_ssarima <- dm.test(loss_ssarima, loss_ar1, alternative = "less")

p_dm <- data.frame(
  Modèle  = c("Naive","X13","STL","STS","HW","ETS",
              "TBATS","ADAM1","ADAM2","SARIMA","SSARIMA"),
  p_value = c(dm_naive$p.value, dm_x13$p.value,
              dm_stl$p.value,   dm_sts$p.value,
              dm_hw$p.value,    dm_ets$p.value,
              dm_tbats$p.value, dm_adam$p.value,
              dm_adam2$p.value, dm_sarima$p.value,
              dm_ssarima$p.value)
)
p_dm
```
tout les modèles prédit sont meilleurs qu'un ar(1) et x13 le meilleur 

```{r}
regx13_final <- regarima_x13(adj, spec = "RG5c")
prev_best <- regx13_final$forecast 

dates_prev <- time(adj)
last_date  <- end(adj)

prev_ts <- ts(prev_best[, 1],   
              start = c(last_date[1], last_date[2] + 1),
              frequency = 12)

# Graphique
autoplot(adj) +
  autolayer(prev_ts, series = "Prévision X13", color = "firebrick") +
  labs(title = "Prévision finale sur 12 mois – X13 (meilleur modèle)",
       x = "Temps", y = "Valeur") +
  theme_minimal(base_size = 14)
```

```{r}
fc <- regx13_final$forecast

last_date  <- end(adj)
start_prev <- c(last_date[1], last_date[2] + 1)

# Extraction
prev_central <- ts(fc[, "fcst"],    start = start_prev, frequency = 12)
prev_se      <- ts(fc[, "fcsterr"], start = start_prev, frequency = 12)

# IC à 95%
prev_lower <- prev_central - 1.96 * prev_se
prev_upper <- prev_central + 1.96 * prev_se

# Data frames pour ggplot
df_prev <- data.frame(
  Date  = as.numeric(time(prev_central)),
  Prev  = as.numeric(prev_central),
  Lower = as.numeric(prev_lower),
  Upper = as.numeric(prev_upper)
)

df_adj <- data.frame(
  Date   = as.numeric(time(adj)),
  Valeur = as.numeric(adj)
)

# Graphique
ggplot() +
  geom_line(data = df_adj,
            aes(x = Date, y = Valeur, color = "Série réelle"), size = 1) +
  geom_line(data = df_prev,
            aes(x = Date, y = Prev, color = "Prévision X13"), size = 1) +
  geom_ribbon(data = df_prev,
              aes(x = Date, ymin = Lower, ymax = Upper),
              fill = "firebrick", alpha = 0.2) +
  scale_color_manual(values = c("Série réelle"  = "steelblue",
                                "Prévision X13" = "firebrick")) +
  labs(title = "Prévision finale sur 12 mois – X13 avec IC 95%",
       x = "Temps", y = "Valeur", color = "") +
  theme_minimal(base_size = 14)
```

